臺灣高雄地方法院民事判決　九十年度簡上字第二二九號
　　上　訴　人　　鼎州營造股份有限公司
　　法定代理人　　丁○○
　　被上訴人　　　甲○○
　　兼訴訟代理人　乙○○
　　被上訴人　　　丙○○
右當事人間請求確認本票債權關係不存在事件，上訴人對於中華民國九十年五月二十
三日本院高雄簡易庭八十九年度雄簡字第三九六四號第一審判決提起上訴，本院判決
如左：
    主      文
原判決廢棄。
確認被上訴人持有如附表所示之本票債權對上訴人不存在。
第一、二審訴訟費用由被上訴人負擔。
    事實及理由
一、本件被上訴人丙○○經合法通知，未於言詞辯論期日到場，核無民事訴訟法第三
    百八十六條所列各款情形，爰依上訴人之聲請，由其一造辯論而為判決。
二、上訴人於原審起訴主張：被上訴人持有上訴人所簽發如附表所示之本票三紙（下
    稱系爭本票），向本院聲請裁定，並經本院以八十九年票字第一八００一號裁定
    准予強制執行，惟系爭本票基於下列原因，其本票債權應不存在：系爭本票上
    之印文及筆跡均非真正；上訴人雖委託訴外人陳俊杰使用公司大小章，惟僅限
    用於與台塑重工公司報價、簽約、請款、文件往來、與工程所需協力廠商發包作
    業和訂定合約之用，訴外人陳俊杰盜用上訴人印章簽發系爭本票，為無權代理行
    為，該發票行為效力應不及於上訴人；系爭本票為被上訴人脅迫訴外人陳俊杰
    簽發，被上訴人係惡意取得票據上之權利，上訴人本得以自己與執票人即被上訴
    人間所存之抗辯事由抗辯之；公司之發票行為，如僅記載其名稱而押蓋其印章
    ，而無其代表人之簽名或蓋章，無從識別是否為其代表人所為，應認其欠缺要式
    行為而無效；被上訴人係受僱於訴外人楊文池，楊文池係上訴人公司之下包，
    上訴人公司已將工程款交付訴外人楊文池，被上訴人之工資自應向楊文池催討，
    上訴人與被上訴人無任何僱傭關係，對被上訴人亦無任何工資債務存在。為此，
    聲明請求判決確認系爭本票債權對上訴人不存在，經原審判決駁回上訴人之訴。
    嗣上訴人於本院聲明如主文所示。
三、被上訴人甲○○及乙○○則以：訴外人陳俊杰既為上訴人公司現場負責人，上訴
    人公司復委託訴外人陳俊杰使用公司大小印章，並由其代發工人薪水，其應有代
    理權，縱上訴人公司並未授與簽發本票之代理權，上揭委託行為亦足使外人誤以
    為訴外人陳俊杰有代理權，上訴人應負表見代理之責，且被上訴人並無脅迫訴外
    人陳俊杰簽發本票情事等語，資為抗辯。
四、原審認訴外人陳俊杰簽發系爭本票之行為，為表見代理行為，發票行為之效力應
    及於上訴人公司，上訴人公司自應負授權人責任，且上訴人公司及訴外人陳俊杰
    並未撤銷因被上訴人脅迫而為之意思表示，而駁回上訴人於原審之訴。惟查：
  (一)按由自己之行為表示以代理權授與他人者，對於第三人應負授權人之責任，必須
    自己有表見之事實，足使第三人信該他人有代理權之情形存在，始足當之。我國
    人民將自己印章交付他人，委託該他人辦理特定事項者，比比皆是，倘持有印章
    之該他人，除受託辦理特定事項外，其他以本人名義所為之任何法律行為，均須
    由本人負表見代理之授權人責任，未免過苛。原審徒憑上訴人曾將印章交付與呂
    某之事實，即認被上訴人就保證契約之訂立應負表見代理之授權人責任，自屬率
    斷。最高法院七十年台上字六五七號判例可資參照。上訴人公司主張於八十八年
    十月一日與訴外人陳俊杰、陳文娟簽署授權書，授權書載明：「就台塑重工宜蘭
    摻配場土木工程案授權陳俊杰、陳文娟使用公司大、小印章用於與台塑重工報價
    、簽約請款、文件往來、與工程所需之協力廠商發包作業和訂定合約之用，不另
    作其他用途」等語，並由上訴人公司將大、小印章各一顆交予訴外人陳俊杰、陳
    文娟共同保管，訴外人陳俊杰在未經上訴人公司同意之情形下，私自以前開上訴
    人公司印章，簽發系爭本票予被上訴人之事實，有上訴人提出之授權書一件為證
    ，且有證人陳俊杰於原審證稱：「（法官：你蓋本票章時，有沒有拿授權書給被
    告即被上訴人他們看？）我有告訴他們不能用公司的章」等語（詳見原審卷第三
    八頁），是被上訴人空言否認，不足採信，堪信上訴人主張之前揭事實為真實。
    依前揭判例意旨，訴外人陳俊杰以上訴人公司印章簽發系爭本票之行為，並不在
    上訴人公司授權使用印章之範圍內，尚難僅憑上訴人公司交付大、小印章予訴外
    人陳俊杰之行為，即認上訴人公司須就訴外人陳俊杰簽發系爭本票行為，對被上
    訴人負授權人責任。
  (二)又按無代理權而以代理人名義簽名於票據者，應自負票據上責任。票據法第十條
    第一項定有明文。被上訴人既未能舉證證明上訴人公司確有授權訴外人陳俊杰代
    理簽發系爭本票之行為，且陳俊杰並非上訴人公司之代表人，亦非上訴人公司之
    經理人，依前揭法律規定，訴外人陳俊杰應自負票據上責任。
  (三)又按因被詐欺或被脅迫而為意思表示者，表意人得撤銷其意思表示；代理人之意
    思表示，因其意思欠缺、被詐欺、被脅迫，或明知其事情或可得而知其事情，致
    其效力受影響時，其事實之有無，應就代理人決之；法律行為經撤銷者，視為自
    始無效。民法第九十二條第一項、第一百零五條前段及第一百十四條第一項分別
    定有明文。縱認訴外人陳俊杰簽發系爭本票行為，係有權代理上訴人公司，或構
    成表見代理，惟上訴人公司主張訴外人陳俊杰係受被上訴人等脅迫，始簽發系爭
    本票，陳俊杰已於系爭本票發票日一年內即民國九十年六月十一日以存證信函向
    被上訴人等表示撤銷發票之意思表示，經被上訴人等於九十年六月十二日收受前
    開存證信函之事實，雖為被上訴人否認有脅迫訴外人陳俊杰之行為云云，惟查，
    上訴人就其主張之前揭事實，業據提出台北南海郵局第七八四號存證信函、回執
    、掛號郵件查詢單、臺灣臺北地方法院檢察署檢察官九十年度偵字第七八九五號
    不起訴處分書各一件為證，且有證人陳俊杰於原審證稱：「我是原告公司（即上
    訴人公司）工地主任，我當時被二十幾個人脅迫，被告（被上訴人）乙○○也有
    在現場」等語（詳見原審卷第三八頁），證人林忠賢亦於原審證稱：「當天工人
    要求陳俊杰簽發本票，不然不讓我們走，我們提議到警局，他們也不願意，直到
    陳俊杰同意蓋公司章，他們才願意讓我們離開」等語（詳見原審卷八六頁），證
    人陳文娟於本院審理時亦證稱：「陳俊杰簽本票當時，我及陳俊杰是在台化龍德
    廠與台化工務所的人開會，開會一半，被上訴人等二、三十人就闖入會場，把我
    跟陳俊杰包圍起來，被上訴人等不讓我與陳俊杰走，限制我們的自由從上午十時
    到下午二時左右，要脅我們要去銀行領錢，最後由陳俊杰開立系爭本票予被上訴
    人，當日有二、三十人，被上訴人是代表人，那二、三十人可能是工地的工人，
    乙○○是工頭我比較認識」等語（詳見本院九十年十月三十日準備程序筆錄），
    查核屬實，被上訴人空言抗辯，不足採信，應認上訴人公司主張之前揭事實為真
    實。依前揭法律規定，訴外人陳俊杰既已撤銷因被上訴人等脅迫而為簽發系爭本
    票之意思表示，簽發系爭本票之法律行為自始無效，被上訴人自不得對上訴人公
    司主張系爭本票上之權利。
五、綜上所述，被上訴人既然無法舉證證明上訴人公司有授與訴外人陳俊杰代理簽發
    系爭本票之權限，亦未證明上訴人公司有表見代理之行為，且訴外人陳俊杰係受
    被上訴人等脅迫始簽發系爭本票，此一受脅迫而為之意思表示已經訴外人陳俊杰
    撤銷，上訴人起訴請求確認被上訴人持有系爭之本票債權，對上訴人不存在，為
    有理由，應予准許。原審為上訴人敗訴之判決，尚有未洽。上訴意旨指摘原判決
    不當，求予廢棄改判，為有理由，爰由本院予以廢棄改判，如主文所示。
六、兩造其餘主張及舉證，查核均屬兩造間有無僱傭契約關係之攻擊防禦方法，對本
    件確認系爭本票債權關係不存在之訴判決基礎，不生影響，爰不一一論列，附此
    敘明。
七、結論：本件上訴為有理由，依民事訴訟法第四百三十六條之一第三項、第四百五
    十條、第七十八條，判決如主文。
中　　　華　　　民　　　國　　九十一　　年　　　六　　　月　　　十一　　日
                              臺灣高雄地方法院民事第六庭
~B審判長法官　陳業鑫
~B法　　　官　陳信旗
~B法　　　官　陳業鑫
右為正本係照原本作成。
如不服本判決，應於判決送達後二十日內向本院提出上訴狀並表明上訴理由，如於本
判決宣示後送達前提起上訴者，應判決送達後十日內補提上訴理由書（須附繕本）。
上訴時應提出委任律師或具有律師資格之人之委任狀；委任有律師資格者，另應附具
律師及格證書及釋明委任人與受任人有民事訴訟法第四百六十六條之一第一項但書或
第二項（詳附註）所定關係之釋明文書影本。
中　　　華　　　民　　　國　　九十一　　年　　　六　　　月　　　十一　　日
~B法院書記官　陳素徵
附註：
民事訴訟法第四百六十六條之一（第一項、第二項）：
對於第二審判決上訴，上訴人應委任律師為訴訟代理人。但上訴人或其法定代理人具
有律師資格者，不在此限。上訴人之配偶、三親等內之血親、二親等內之姻親，或上
訴人為法人、中央或地方機關時，其所屬專任人員具有律師資格並經法院認為適當者
，亦得為第三審訴訟代理人。
~F0
附表
┌──┬─────┬─────────┬─────┬──────┬───────┐
│編號│發  票  日│金額（新臺幣）    │到  期  日│票據號碼    │備        註  │
├──┼─────┼─────────┼─────┼──────┼───────┤
│一  │八十九年九│六十四萬三千二百八│八十九年十│三二八三０五│發票人欄有上訴│
│    │月十三日  │十一元            │月二十日  │            │人公司章及陳俊│
│    │          │                  │          │            │杰之簽名      │
│    │          │                  │          │            │              │
│    │          │                  │          │            │              │
├──┼─────┼─────────┼─────┼──────┼───────┤
│二  │八十九年九│二十一萬九千七百五│八十九年十│三二八三０六│發票人欄有上訴│
│    │月十三日  │十元              │月十日    │            │人公司章及陳俊│
│    │          │                  │          │            │杰之簽名      │
│    │          │                  │          │            │              │
│    │          │                  │          │            │              │
├──┼─────┼─────────┼─────┼──────┼───────┤
│三  │八十九年九│六十四萬三千二百八│八十九年十│三二八三０三│發票人欄有上訴│
│    │月十三日  │十一元            │月三十日  │            │人公司章及陳俊│
│    │          │                  │          │            │杰簽名        │
│    │          │                  │          │            │              │
│    │          │                  │          │            │              │
└──┴─────┴─────────┴─────┴──────┴───────┘
